【裁判字號】    95,重訴,46
【裁判日期】    951113
【裁判案由】    侵權行為損害賠償
【裁判全文】
臺灣高等法院民事裁定                  95年度重訴字第46號
原      告  乙○○
訴訟代理人  吳尚昆律師
            洪榮彬律師
            劉正穆律師
被      告  甲○○
                        號
訴訟代理人  蔡文燦律師
            黃欣欣律師
上列當事人間請求侵權行為損害賠償事件，本院裁定如下：
    主  文
原告之訴及假執行之聲請均駁回。
訴訟費用由原告負擔。
    理  由
一、按刑事訴訟法第487 條固規定「因犯罪而受損害之人，於刑
    事訴訟程序得附帶提起民事訴訟，對於被告及依民法負賠償
    責任之人，請求回復其損害。」，惟附帶民事訴訟，係因犯
    罪而受損害之人，為請求回復其損害，於刑事訴訟程序所附
    帶提起之民事訴訟。故提起附帶民事訴訟，須限於起訴之犯
    罪事實侵害個人私權，致生損害者，即以被訴犯罪事實所生
    之損害為限，始得為之（最高法院60年臺上字第633 號判例
    意旨參照）。又刑事庭移送民事庭之附帶民事訴訟，僅移送
    後之訴訟程序應適用民事訴訟法，至移送前之訴訟行為是否
    合法，仍應依刑事訴訟法之規定，非因刑事犯罪而受損害之
    人提起附帶民事訴訟，其訴為不合法，就不合法之附帶民事
    訴訟，刑事法院應依刑事訴訟法第502 條第1 項規定，以判
    決駁回之，倘刑事法院不為駁回，而誤以裁定移送民事法院
    ，即屬民事訴訟法第249 條第1 項第6 款所謂起訴不備其他
    要件，民事法院仍應以原告之訴為不合法，以裁定駁回之，
    亦經最高法院著有44年臺抗字第4 號、66年臺上字第1094號
    判例可資參照。
二、本件原告提起附帶民事訴訟主張略以：被告自民國（下同）
    94年10月間起，擔任94年度桃園縣第16屆縣議員大溪復興第
    6 區候選人林志遠之助選員，負責駕駛、拜票及發送競選文
    宣等相關助選工作，竟意圖使同選區之縣議員候選員即原告
    乙○○不當選之犯意，分別於同年11月18日12時52分59秒前
    及同年月23日18時20分19秒前之不詳時間，將裝有縣議員候
    選人乙○○之競選文宣及現金，暨載有姓名、住址及買票金
    額之名冊等偽造、變造之證據，分別置放於黃顯財位於桃園
    縣大溪鎮美華里尾寮6 之11號住處之客廳櫥櫃抽屜中，及陳
    新昌位於桃園縣復興鄉三民村10鄰水流東12之1 號住處廚房
    餐桌旁之礦泉水紙箱縫隙中，再先後以其配偶鄧美珠所使用
    之0000000000號及己身所使用之0000000000號行動電話，連
    續向桃園縣政府警察局大溪分局分局長趙成之檢舉黃顯財及
    陳新昌涉嫌賄選。員警據報前往搜索，果於上址查扣該疑似
    賄選證物。幸經刑事機關將扣案之疑似賄選名冊比對後，採
    得被告之清晰指紋。嗣經臺灣桃園地方法院檢察署檢察官偵
    查終結提起公訴（94年度選偵字第88號、第104 號），再經
    臺灣桃園地方法院判決被告誣告罪名成立（94年度選訴字第
    36號）。雖該刑事判決認被告未涉犯公職人員選舉罷免法第
    92條之罪嫌，然被告向警檢舉黃顯財及陳新昌涉嫌賄選，並
    向大溪分局長指稱「乙○○的樁腳幫乙○○買票」云云，經
    檢察官指揮搜索，並由法院將黃顯財及里長蔡水木等人羈押
    ，翌日經媒體報導「乙○○樁腳涉買票遭羈押」，不特定大
    眾即可得知上開不實訊息。被告之目的在使原告不當選，客
    觀上已非單純檢舉，被告在選戰激烈階段，惡意操弄，栽贓
    陷害原告，使原告蒙受不白之冤，引起選民誤解，致連任數
    屆縣議員之原告以些微票數落選，使原告受有精神上損害，
    爰依民法第195 條第1 項前段規定，請求被告負擔損害賠償
    責任，並聲明：(一)被告應給付原告新臺幣50,000,000元，及
    自起訴狀繕本送達之翌日起至清償日止，按週年利率5%計算
    之利息。(二)被告應在自由時報、中國時報、聯合報全國版頭
    版以2 分之1 版面，刊登道歉啟事1 日。(三)請准以現金或無
    記名可轉讓銀行定期存單供擔保，宣告假執行。
三、被告則以：原告並非被告刑事犯罪之被害人，不得提起本件
    刑事附帶民事訴訟等語置辯，並聲明：原告之訴及假執行之
    聲請均駁回。
四、按誣告罪於侵害國家法益中，兼有侵害個人法益之故意，被
    誣告人自可提起自訴（司法院院字第1545號解釋意旨參照）
    。又刑法上之誣告罪，得由被誣告人提起自訴，係以誣告行
    為一經實施，既足使國家司法上之審判權或偵查權妄為開始
    ，而同時又至少必使被誣告者受有名譽上之損害，縱使審判
    或偵查結果不能達到誣告者欲使其受懲戒或刑事處分之目的
    ，而被誣告人在名義上已一度成為行政上或刑事上之被告，
    其所受名譽上之損害，自係誣告行為直接同時加害（最高法
    院26年渝上字第893 號判例意旨參照），是以誣告罪之直接
    被害人，除為公家機關之公信力，亦即國家法益外，因該誣
    告行為遭受懲戒或刑事處分之被害人，亦為犯罪之直接被害
    人。經查，本件原告於刑事訴訟程序附帶提起民事訴訟，雖
    經本院刑事庭依刑事訴訟法第504 條第1 項前段規定，裁定
    移送本院民事庭審理，惟被告係犯刑法第169 條第1 項之誣
    告罪，經臺灣桃園地方法院判處有期徒刑7 月，至於檢察官
    認被告涉犯公職人員選舉罷免法第92條之罪嫌部分，經臺灣
    桃園地方法院以犯罪事實不能證明，原應為無罪之諭知，因
    與上開有罪部分，公訴意旨認係牽連犯，有裁判上一罪關係
    ，爰不另為無罪之諭知。該案並經本院95年度上訴字第2240
    號判決上訴駁回，有刑事判決在卷可稽。依上開說明，因被
    告犯誣告罪而險遭受刑事處分之人為訴外人黃顯財及陳新昌
    ，彼等為被告犯罪之直接被害人，得對被告提出附帶民事訴
    訟，固無疑義；然原告並未因被告之誣告行為而受有直接損
    害，自不得於刑事訴訟附帶提起民事訴訟請求損害賠償，應
    循一般民事訴訟程序另行提起訴訟請求賠償。本院刑事庭原
    應依刑事訴訟法第502 條第1 項規定，以判決駁回原告附帶
    民事訴訟之訴，雖本院刑事庭未判決駁回而裁定移送本院民
    事庭，原告之起訴仍屬不合程式，揆諸前揭規定及最高法院
    判例意旨，應裁定駁回其訴。原告之訴既不合法，其假執行
    之聲請即失所依附，應併予駁回。
據上論結，本件原告之訴為不合法，依民事訴訟法第249 條第1
項第6 款、第78條，裁定如主文。
中    華    民    國    95    年    11    月    13    日
                    民事第十二庭
                        審判長法  官  張宗權
                              法  官  陳永昌
                              法  官  王麗莉
正本係照原本作成。
本裁定除以適用法規顯有錯誤為理由，並經本院許可外，不得再
抗告。如提起再抗告，應於收受後10日內委任律師為訴訟代理人
向本院提出再抗告狀。並繳納再抗告費新台幣１千元。
中    華    民    國    95    年    11    月    14    日
                              書記官  明祖星


司法院資訊處製作；財團法人民間司法改革基金會備份。
